【裁判字號】    89,上訴,832
【裁判日期】    890831
【裁判案由】    殺人
【裁判全文】
臺灣高等法院臺南分院刑事判決              八十九年度上訴字第八三二號    Ａ
      上  訴  人  臺灣臺南地方法院檢察署檢察官
      上  訴  人
      即  被  告  丙  ○  ○
      選任辯護人  李  三  賢
右上訴人因被告殺人案件，不服臺灣臺南地方法院八十八年度重訴字第三十四號中華
民國八十九年四月二十八日第一審判決（起訴案號：臺灣臺南地方法院檢察署八十八
年度偵字第八九一九、第一００三八號），提起上訴，本院判決如左：
      主      文
原判決撤銷。
丙○○殺人，處有期徒刑拾年。
      事      實
一、丙○○於民國八十五年間曾因違反醫師法，經台灣板橋之地方法院判處有期徒刑
    一年二月，緩刑四年確定在案。猶不知悔改，復於民國八十八年七月十六日上午
    六時許，協同其妻郭玉娟前往台南市○○路小東市場外，護東宮牌樓下擺設販賣
    竹筍之攤位，販賣竹筍，經市場管理員乙○○、黃武雄等人出面勸阻，雙方因而
    發生口角，丙○○順手在其車上取出以報紙包裹之刀子恫嚇黃武雄等人（恐嚇部
    分未據檢察官起訴），黃武雄乃回市場播音指稱市場外面有糾紛，要求人員前往
    聲援，丙○○見狀，即收拾攤位進入其駕來之ＥＶ─９４０５號自用小客車內準
    備離去，適有鐘晨晏騎乘機車自外返回市場，見狀遂將機車停放在小客車車前，
    籍此阻擋丙○○不讓其離去，黃武雄、乙○○及其餘不詳姓名之人，由市場持電
    擊棒及木棒趕至現場，並敲打上開自用小客車要求丙○○下車，丙○○見此時情
    況危急，恐自己生命、身體遭受危難、乃移動車頭急欲駕車離去，鐘晨晏見丙○
    ○即將脫困，遂跳上丙○○之前揭車引擎蓋上，欲藉此阻止丙○○離去，丙○○
    見狀不僅未馬上停車防止鐘晨晏發生意外，反而基於殺人之不確定故意，一路蛇
    行，意圖將鐘晨晏摔落，車行約二百八十公尺至台南市○○路二四六號前，終將
    鐘晨晏摔落地面，致鐘晨晏頭部挫傷併顱內出血，經送醫後延至同年八月二日上
    午八時四十五分死亡。
二、案經臺灣台南地方法院檢察署檢察官自動檢舉偵查起訴。
      理      由
一、訊據上訴人即被告丙○○固不否認於上開時、地，駕車致鐘晨晏摔落倒地死亡，
    惟矢口否認有殺人之犯行，辯稱：因鐘晨晏爬在伊車前之擋風玻璃上，致伊視線
    不良，差一點撞到安全島，急將車子駛正，車子才會開彎來彎去，並非故意蛇行
    ，且伊一再告訴鐘晨晏這樣危險會摔下來，並停車三次請其下車惟鐘晨晏不聽勸
    告，始掉下車，伊與鐘晨晏不認識亦無仇怨，絕無殺人之故意，又當時市場管理
    員數人，持電擊棒及木棒擬打伊故急速逃離，已符正當防衛及緊急避難，嗣並自
    首等語。惟查：
  （一）被告開車駛離現場時，因鐘晨晏爬在伊車前之擋風玻璃上，被告為擺脫鐘晨
        晏故加速蛇行駛離等情，業據被告在警訊及偵中坦白承認（詳警卷第三頁、
        偵字第八九一九號卷第五頁），且被告於快速蛇行逃離途中並未停車請鐘晨
        晏下車，其車後亦無人追趕等情，並據在場目睹之証人乙○○、王武雄、甲
        ○○○、丁○○及戊○○供證在卷（詳警卷第六、七頁、偵查卷第九頁、原
        審卷第二十二頁、第二十三頁、第五十頁、第七十五頁、本院卷第七十七頁
        至七十九頁）。足證被告所辯其因被害人鐘晨晏爬於擋風窗玻璃前，無法見
        到車前狀況，嗣發現快撞到安全島，方將方向盤打轉，致造成蛇行及途中曾
        經停車力勸被害人下車等語，並不足採。
  （二）至被告稱伊係向警局自首一節，經查被告係經台南市警察局第一分局東寧派
        出所員警打電話通知被告，並告知其妻現尚在警局及嚴重性，被告方至警局
        製作筆錄，業經到場處理之警員洪彰宏供証在卷（詳原審卷第一０七頁）足
        證警方已知本案之犯人，並非被告於犯罪未發覺前，自動向警方報案，核與
        自首之要件不符，是被告辯稱其係自首，亦難採信。
  （三）被告又稱被害人非法跳上其車前擋風玻璃，黃武雄、乙○○等又持電擊棒及
        木棒要毆打伊，故對現時急迫之不法侵害加以排除，係實施正當防衛之結果
        且情況危急，為保生命，亦符緊急避難云云，惟被告所駕之自小客車行離案
        發場約至二百八十公尺外即台南市○○路二四六號前，方將鐘晨晏摔落地面
        ，而黃武雄、乙○○或其他之人均未尾隨，亦經胡錦雲、丁○○及戊○○等
        供証明確，已如上述，此時既早已遠離黃武雄、乙○○等人之急迫不法侵害
        ，而被害人鐘晨晏趴在車窗前，其意僅在阻止被告離去，亦非對被告有所侵
        害，核與法律規定：正當防衛係需對現時急迫之不法侵害，出於防衛之意思
        ，為防衛自己權利之必要行為及緊急避難係因避免自己或他人生命、身體、
        自由、財產之緊急危難而出於不得已之行為之要件不符，故被告主張正當防
        衛及緊急避難，亦不足採。
  （四）末查被告雖辯稱與被害人並無仇怨，絕無殺人之犯意，然被告業已坦承駛離
        現場時之車速約六、七十公里，此有偵訊筆錄在卷可證，以此高速行駛並蛇
        行前進，依一般人之經驗法則，均知隨時會讓鐘晨晏摔落地面，發生死亡之
        結果，然被告仍執意加速並蛇行前進，意圖將鐘晨晏摔落，其顯具有殺人之
        不確定故意甚明。故被告之所辯，顯係卸責之詞，不足採信。而被害人鐘晨
        晏係因頭部挫傷併顱內出血而死亡，經送醫不治死亡，亦據檢察官督同法醫
        相驗明確，製有勘驗筆錄、相驗屍體證明書、驗斷書可按，本案事證明確，
        被告犯行足堪認定。
二、查被告基於殺人之不確定故意，駕車快速蛇行，將攀爬在其車前擋風玻璃上之被
    害人鐘晨晏摔落於地，致頭部挫傷併顱內出血而死亡，核其所為係犯刑法第二百
    七十一條第一項之殺人罪。原審予以論罪科刑固非無見，惟查被告所駕之自小客
    車駛離案發現場已二百八十公尺，方將鐘晨晏摔落地面，而黃武雄、乙○○或其
    他之人均未尾隨用追趕，並無正當防衛或緊急避難之適用，均如上述，原審竟依
    刑法第二十四條第一項但書，緊急避難過當之規定減輕其刑，尚有未洽。被告上
    訴意旨，否認有殺人之故意，及應屬正當防衛或緊急避難範疇之適用，而指摘原
    判決不當，固無可取。檢察官上訴意旨以被告所駕之自小客車駛離案發現場已二
    百八十公尺，早已脫離急迫之不法侵害，並無正當防衛或緊急避難之適用，而指
    摘原審用法不當，為有理由，原判決既有前述可議之處，即屬無可維持，應由本
    院撤銷改判，爰審酌被告犯罪之動機、手段及其他一切情狀，與被害人家屬因賠
    償金額未能合致，致未能和解等情，量處有期徒刑拾年，以示懲戒。
據上論斷，應依刑事訴訟法第三百六十九條第一項前段、第三百六十四條、第二百九
十九條第一項前段，刑法第二百七十一條第一項判決如主文。
本案經檢察官劉欽銘到庭執行職務。
中    華    民    國      八十九      年      八      月      卅一      日
                                  臺灣高等法院臺南分院刑事第六庭
                                      審判長法官  戴    勝    利
                                            法官  楊    明    章
                                            法官  徐    宏    志
右正本證明與原本無異。
如不服本判決，應於判決送達後十日內向本院提出上訴狀，其未敘述理由者並應於提
出上訴狀後十日內向本院補提理由書（應附繕本)。
                                      法院書記官  吳    銘    添
中    華    民    國      八十九      年      九      月      四        日
附錄：本判決論罪科刑法條：
刑法第二百七十一條：殺人者，處死刑、無期徒刑或十年以上有期徒刑。
                    前項之未遂犯罰之。
                    預備犯第一項之罪者，處二年以下有期徒刑。


司法院資訊處製作；財團法人民間司法改革基金會備份。
